【裁判字號】    92,交抗,192
【裁判日期】    920321
【裁判案由】    違反道路交通管理處罰條例
【裁判全文】
臺灣高等法院刑事裁定                            九十二年度交抗字第一九二號
    抗告人即受處分人  甲○○
右抗告人因違反道路交通管理處罰條例案件，不服台灣基隆地方法院中華民國九十二
年一月七日裁定（九十一年度交聲字第二六一號），提起抗告，本院裁定如左：
    主  文
原裁定撤銷，發回臺灣基隆地方法院。
    理  由
一、本件抗告意旨略以：(一)原裁定以財政部中區國稅局發給貨物稅完稅照上說明欄加
    註第三項「不得請領牌照及行駛公共道路」之文字，及抗告人所提出之進口報單
    明白記載所進口貨物名稱係「USED MOTORCYCLE PARTS（USED MOTORCY- CLE
    ENGINE）」，二手機車零組件，認定抗告人所駕駛之機車屬拼裝車，然經抗告人
    向財政部中區國稅局查詢後得知，上開文字乃是因在八十九年時，政府並未開放
    重型機車進口及得請領牌照行駛上路，始加註之。又在當時對於此項限制，國內
    代理商多以間接方式將原車加以拆解分解，經報關程序進口後，始在國內組裝原
    車，其重要結構及零件並未變更，僅是再予重新組合，對於道路之公共安全及交
    通秩序，並無重大威脅，當應非屬實務上所稱之拼裝車輛，而無道路交通管理處
    罰條例第十二條第一項第二款與第二項之適用。(二)行政機關欲達到維護交通安全
    之目的，僅需對違反上開條項規定之人處以適當之罰鍰或禁止其行駛，如今對行
    為人處以沒入車輛之處分，顯然非採取對人民權益侵害最小之手段，而與行政行
    為所要求之比例原則違背。又縱對抗告人未領有牌證而駕駛重型機車之行為論處
    ，則僅應科以罰鍰，不應沒入車輛，為此提起抗告云云。
二、原裁定意旨略以﹕本件受處分人即異議人甲○○於九十一年十月十二日中午十二
    時十分許駕駛ＨＯＮＤＡ牌ＣＢ一三○○型重型機車（車身號碼：ＳＣ四○─0
    000000號，引擎號碼：ＳＣ三八Ｅ─0000000號）一部，行駛於台
    中縣和平鄉○○村○○路○段四十七號前，經台中縣警察局以受處分人係違反道
    路交通管理處罰條例第十二條第一項第二款「拼裝車未經核准領用牌證行駛」之
    規定，而予舉發；此有台中縣警察局中縣警交字第Ｈ00000000號舉發違
    反道路交通管理事件通知單影本一紙、異議人提出之財政部中區國稅局Ａ字第○
    ○○四七四號貨物稅完稅照影本一份在卷可稽。而按「汽車有左列情形之一者，
    處汽車所有人新臺幣三千六百元以上一萬零八百元以下罰鍰，並禁止其行駛：二
    、拼裝車輛未經核准領用牌證行駛，或已領用牌證而變更原登檢規格、不依原規
    定用途行駛者」、「前項第二款、第十款之車輛並沒入之」，道路交通管理處罰
    條例第十二條第一項第二款、第二項前段定有明文。次按車輛新領牌照登記應繳
    驗車輛來歷憑證，道路交通安全規則第十七條已有明文規定，不論國內製造或國
    外進口之車輛，均應繳驗出廠證明〔國內製造者，出廠證明已與貨物完稅（免）
    稅照合併為「車輛出廠與貨物完（免）稅照證」〕，且國外進口之車輛，並應繳
    驗車輛類專用之「海關進口與貨物完（免）稅證明書」（異於一般貨物或零組件
    進口用之進口報單），如無法提具前述等車輛來歷憑證，仍屬拼裝車輛，倘行駛
    道路應依「道路交通管理處罰條例」第十二條第一項第二款之規定處以罰鍰及依
    同條第二項之規定沒入車輛，此復據交通部以九十年五月二十四日交路九十字第
    ０三五五五一號函示甚明。經查：上開機車固經財政部中區國稅局發給貨物稅完
    稅照，惟查該完稅照上說明欄業經加註第三項指明「不得請領牌照及行駛公共道
    路」，且依異議人所提出之進口報單（報單號碼：ＢＣ＼八九＼Ｖ七六二＼○四
    ○九）明白記載所進口貨物名稱係「USED MOTORCYCLE PARTS（USED MOTORCY-
    CLE ENGINE）」，即所進口者確係二手機車零組件無訛，而異議人復未能提具出
    廠證明，是依上開說明，異議人所駕駛之上開機車仍屬拼裝車輛。異議人違規事
    實俱在，因認原處分機關援引上開規定，裁處罰鍰三千六百元並沒入上開車輛，
    並無不當，而為駁回異議之裁定，固非無見。
三、惟按道路交通管理處罰條例第十二條第二項並予沒入之規定，稽其立法意旨，當
    係恐因拼裝車輛品質堪虞，為維護用路人之公共安全及交通秩序之公共利益，所
    為剝奪人民所有權之行政行為。而對人民受憲法保障之財產權，經由法定程序予
    以強制取得，相關法律規定應符合憲法第二十三條所定必要性之原則（司法院大
    法官解釋第五三四號參照）。
四、經查：本件抗告人確有未領用牌照而於上開時地駕駛ＨＯＮＤＡ牌ＣＢ一三○○
    型重型機車（車身號碼：ＳＣ四○─0000000號，引擎號碼：ＳＣ三八Ｅ
    ─0000000號）行為，業經其自承在卷。而抗告人所有之前揭重型機車一
    部，係於日本購買，經拆解後進口至臺灣再進行組裝，此亦有抗告人提出之進口
    報單影本、財政部中區國稅局Ａ字第○○○四七四號貨物稅完稅照影本及原廠證
    明影本在卷佐證，抗告人既係將原車拆解零件後進口，再重新組裝，該車「是否
    屬於道路交通管理處罰條例第十二條第一項第二款之拼裝車」宜由監理主管機關
    詳為查核認定，原審逕認本件系爭重型機車屬拼裝車，尚有未洽。就原處分機關
    併依道路交通管理處罰條例第十二條第二項沒入上開車輛乙節，因上開車輛，如
    前所述，係以原車零件加以組裝，而該組裝後之車輛，其重要結構及零件並未變
    更，僅是再予重新組合，是以其品質與組裝前之原車無異，則抗告人於台中縣和
    平鄉○○村○○路○段四十七號前騎乘上開機車，原裁定有無個案具體審酌，其
    對路人之公共安全及交通秩序之公共利益，有無重大威脅？原處分機關依前揭規
    定將上開重型機車沒入，是否符合憲法第二十三條所定必要性之原則？允宜詳為
    查核審究，原裁定逕行駁回抗告人之異議，容有未洽。抗告意旨，指摘原裁定不
    當，非無理由，自應由本院將原裁定予以撤銷，發回原審法院，更為適法之裁判
    。
據上論結，應依道路交通管理處罰條例第八十九條，刑事訴訟法第四百十三條，裁定
如主文。
中      華      民      國    九十二      年     三       月    二十一  日
                              臺灣高等法院交通法庭
                                  審判長法  官  陳  祐  治
                                        法  官  王  炳  梁
                                        法  官  楊  炳  禎
右正本證明與原本無異。
不得再抗告。
                                        書記官  廖  素  花
中      華      民      國    九十二      年     三       月    二十七  日


司法院資訊處製作；財團法人民間司法改革基金會備份。
